臺灣高等法院民事判決
                                      108年度上字第911號
上  訴  人  李志平  

被上訴人    戴文良  

訴訟代理人  蔡甫欣律師
上列當事人間請求給付價金事件，上訴人對於中華民國108年5月
16日臺灣新竹地方法院107年度訴字第778號第一審判決提起上訴
，本院於108年11月26日言詞辯論終結，判決如下：
    主  文
原判決關於命上訴人給付逾新臺幣壹佰柒拾玖萬捌仟元本息，及
該部分假執行之宣告，暨訴訟費用之裁判均廢棄。
上開廢棄部分，被上訴人在第一審之訴及假執行之聲請均駁回。
其餘上訴駁回。
第一、二審訴訟費用由被上訴人負擔百分之九，餘由上訴人負擔
。
    事實及理由
一、被上訴人主張：伊於新竹市○○路0段000號1樓經營台灣運彩
    投注站，上訴人於民國（下同）107年5月至7月期間在伊所
    經營之投注站多次投注購買運動彩券，並向伊借款。兩造於
    107年5月4日上午11時50分進行結算，上訴人仍積欠伊新臺
    幣（下同）2,251,500元之簽注運彩價金後，上訴人復於如
    附表編號3、6、13所示時間投注購買金額分別為96,000元、
    96,000元、100,000元之運動彩券；另於如附表編號5、7、1
    1、15、16所示時間，分別向伊借款150,000元、30,000元、
    20,000元、17,000元、120,000元。扣除如附表編號2、4、8
    、9、10、12、14所示時間之還款金額200,000元、172,500
    元、30,000元、200,000元、100,000元、50,000元、100,00
    0元，上訴人尚積欠投注運動彩券款項及借款共1,968,000元
    未還。嗣於107年7月29日伊告知上訴人，上訴人母詢問伊有
    關上訴人積欠伊投注運彩價金及借款「有沒有借據」，上訴
    人還請伊隱瞞說「沒有」。經伊多次催討未果，爰以具狀日
    期為108年1月19日民事補充理由三狀繕本之送達為催告返還
    借款之意思表示，上訴人應於1個月之期限屆至時即108年2
    月22日返還欠款。爰依民法第367條、第478條之規定，求為
    命上訴人應給付被上訴人1,968,000元，及自108年2月22日
    起至清償日止，按週年利率5％計算之利息；並願供擔保，請
    准宣告假執行（原審為被上訴人全部勝訴之判決，上訴人全
    部不服，提起上訴）。並答辯聲明：上訴駁回。 
二、上訴人則以：伊有向被上訴人經營之投注站投注運動彩券，
    但都以現金投注並付清，並無積欠被上訴人款項之情事。被
    上訴人主張依伊指示投注，並請求代墊之投注費用，應提出
    有依伊指示投注之單據為證。另一般而言，積欠30、40萬元
    投注款已屬鉅額，店家於結清之前當不會再接受投注，被上
    訴人卻讓投注金額不斷累加至將近200萬元，顯非合理。被
    上訴人提出之欠費清單與兩造LINE對話紀錄無法完全勾稽，
    伊否認有欠原證8對話所示之金額，且除如附表編號3、6、1
    3（即原證10、12、18）伊確實有投注，及編號15、16（即
    原證19）伊有向被上訴人借款137,000元外，其餘伊均否認
    或無印象。縱兩造有借款約定，被上訴人應舉證證明有如實
    交付借款予伊之事實，尚難僅憑LINE對話紀錄、被上訴人自
    行製作表格傳予伊，即遽認伊已收受款項，或係對債務之承
    認。另伊雖曾於LINE對話紀錄回稱「所以我還欠160多」云
    云，惟此係疑問句，且事後兩造也以電話溝通了解，故伊並
    非承認債務。又被上訴人曾向伊母親表示伊係積欠50萬元，
    免收利息云云，與被上訴人本件請求之金額，差距甚大，被
    上訴人主張是否屬實，均啟人疑竇等語，資為抗辯。並上訴
    聲明：㈠原判決廢棄。㈡被上訴人在第一審之訴及假執行之聲
    請均駁回。
三、兩造不爭執事項（見本院卷第70頁）：
  ㈠被上訴人在新竹市○○路0段000號1樓經營運動彩券販賣生意，
    柳櫻枝、溫善桃為其員工；上訴人在上址附近經營7-EL EVE
    N便利超商。
  ㈡上訴人曾向被上訴人購買運動彩券及借款。 
四、本件被上訴人主張上訴人為投注彩券常客，於107年5月至7
    月期間，在伊經營之投注站多次投注購買運動彩券，並向伊
    借款，因上訴人積欠投注運動彩券價金及借款未還，爰依民
    法第367條、第478條之規定，請求上訴人給付1,968,000元
    等語；上訴人則以前開各詞置辯。是本件應審究者厥為：被
    上訴人主張上訴人向其投注購買運動彩券，並向其借款，依
    民法第367條、第478條之規定，請求上訴人給付價款及返還
    借款，合計1,968,000元，有無理由？
五、得心證之理由：
  ㈠查，被上訴人提出之原證1欠費清單經核與原證8至原證19兩
    造間之LINE對話內容大致相符（見判決後附附表所示），且
    原證8至原證19確為兩造間之LINE對話紀錄，經被上訴人於
    原審當庭提出手機，原審勘驗屬實乙節，有原審108年3月12
    日言詞辯論筆錄之記載可據（見原審卷第127頁至第128頁）
    ，堪認原證1欠費清單及原證8至原證19兩造間之LINE對話內
    容之形式上真正。
  ㈡被上訴人主張兩造於107年5月4日上午11時50分進行結算，上
    訴人仍積欠伊2,251,500元之投注運動彩券價金等情，業據
    其提出原證1欠費清單及原證8之LINE對話紀錄為憑（見原審
    卷第8頁、第89頁至第91頁），上訴人雖否認之。惟觀原證8
    之LINE對話內容可知，被上訴人係於107年5月4日上午11時3
    6分、37分，將兩造於同年3、4月間款項往來之統計表（即1
    07年3月份欠款2,481,500元、107年4月份欠款570,000元）
    傳送予上訴人確認，上訴人接獲通知訊息後，即詢問被上訴
    人是否扣除其交付之80萬元支票金額，被上訴人回稱80萬元
    支票已記帳在107年4月13日扣除，前揭欠款金額尚未扣除80
    萬元票款，上訴人再詢問：「所以我還欠160多」，被上訴
    人則回應「2,481,500＋570,000－80萬＝2,251,500」等語，其
    後被上訴人撥打上訴人電話，上訴人雖未接聽，惟回應「在
    開會」，被上訴人遂表示「方便時，打給我」，上訴人嗣於
    當日下午1時47分回撥電話予被上訴人（見原審卷第90頁至
    第91頁），足證兩造已於107年5月4日就上訴人同年3、4月
    份之欠款金額加以對帳確認。又兩造前開對帳之金額雖與被
    上訴人提出之原證1欠費清單計至107年5月7日前，上訴人之
    欠款金額為2,191,500元不符，惟被上訴人訴訟代理人於原
    審表示依被上訴人核算結果以金額較少之2,191,500元為本
    件之請求，目前沒有LINE的紀錄可以勾稽金額變少的過程等
    語（見原審卷第113頁）。被上訴人雖無法提出金額減少之
    相關資料，惟其主張截至107年5月7日前上訴人之欠款金額
    既未逾兩造對帳之2,251,500元，則被上訴人主張上訴人於1
    07年5月7日前仍積欠伊2,191,500元之投注運動彩券價金，
    尚非無據，堪以採信；上訴人空言否認之詞，無可採信。
  ㈢被上訴人另主張上訴人分別於如附表編號3、6、13所示時間
    投注運動彩券，各積欠96,000元、96,000元、100,000元未
    還等情，已據其提出原證10、12、18之LINE對話紀錄為證（
    見原審卷第95頁、第97頁、第105頁）。觀諸原證10、12、1
    8之LINE對話內容可知，上訴人於107年5月13日晚上8時44分
    請被上訴人幫忙投注運動彩券10萬元；復於同年月14日晚上
    10時19分請被上訴人幫忙投注運動彩券，被上訴人於同年月
    15日上午7時許幫上訴人投注運動彩券；上訴人再於同年月2
    3日上午請被上訴人幫忙投注運動彩券；且被上訴人均將上
    訴人所委託投注之運動彩券拍照傳送予上訴人確認，投注金
    額均為10萬元，並為上訴人所自認（見原審卷第127頁）。
    是被上訴人前揭主張，應堪採信；上訴人抗辯稱伊都是以現
    金投注，被上訴人並未提出下注單據，據以否認積欠彩券價
    金云云，尚屬無據。
  ㈣被上訴人復主張上訴人於如附表編號15、16所示時間向伊借
    款17,000元、120,000元之情，復據其提出原證19之LINE對
    話紀錄為證（見原審卷第106頁至第108頁），並為上訴人所
    自認（見原審卷第127頁）。是被上訴人此部分主張，堪以
    採信。另被上訴人主張上訴人於如附表7所示時間向伊其款3
    0,000元部分，雖為上訴人所否認。然觀被上訴人所提出原
    證13之LINE對話內容（見原審卷第98頁），上訴人向被上訴
    人表示「感謝」、「3萬」等語，倘上訴人未向被上訴人借
    貸3萬元，何以要向被上訴表示感謝之意，且被上訴人亦無
    於原證1欠費清單上註記5月18日（即借款翌日）還款30,000
    元之必要。是被上訴人主張上訴人有於5月17日向伊借貸30,
    000元，尚非無稽，堪以採信；上訴人否認之詞，無足採信
    。
  ㈤又按當事人對於他造主張之事實，為不知或不記憶之陳述者
    ，應否視同自認，由法院審酌情形斷定之；民事訴訟法第28
    0條第2項固定有明文。惟按請求履行債務之訴，除被告自認
    原告所主張債權發生原因之事實外，應先由原告就其主張此
    項事實，負舉證之責任，必須證明其為真實後，被告於其抗
    辯事實，始應負證明之責任，此為舉證責任分擔之原則（最
    高法院82年度台上字第147號民事判決同此見解）。再按稱
    消費借貸者，於當事人間必本於借貸之意思合致，而有移轉
    金錢或其他代替物之所有權於他方之行為，始得當之。是以
    消費借貸，因交付金錢之原因多端，除有金錢之交付外，尚
    須本於借貸之意思而為交付，方克成立。倘當事人主張與他
    方有消費借貸關係存在者，自應就該借貸意思互相表示合致
    及借款業已交付之事實，均負舉證之責任，其僅證明有金錢
    之交付，未能證明借貸意思表示合致者，仍不能認為有該借
    貸關係存在（最高法院98年度台上字第1045號民事判決意旨
    同此見解）。本件被上訴人主張上訴人於如附表編號5、11
    所示時間，分別向伊借款150,000元、20,000元之事實，固
    據其提出原證11、16為據（見原審卷第95頁至第96頁、第10
    2頁）。惟觀之原證11之LINE對話內容，被上訴人雖表示「1
    5萬，你的職員拿去囉！」，上訴人回應「OK」，然此僅能
    證明被上訴人有將15萬元交付予上訴人之職員，尚難證明該
    筆15萬元為被上訴人向上訴人借貸之款項。至原證16之LINE
    對話內容，上訴人雖於107年6月25日向被上訴人表示「戴老
    （按即被上訴人）」、「求救一下」、「今天能調20嗎」、
    「我明天就能還你」等語，惟上訴人向被上訴人調借20萬元
    之金額與被上訴人所主張借予上訴人之2萬元借款，差距甚
    大，被上訴人復未能提出其他事證證明其主張上訴人向其借
    貸20萬元，伊僅交付2萬元之事實為真實可採。是被上訴人
    此部分主張，尚乏依據。
  ㈥綜上，截至107年7月底為止，上訴人共積欠被上訴人簽注運
    動彩券之價款為1,661,000元〔計算式：2,191,500－200,000
    （附表編號2還款）＋96,000－172,500（附表編號4還款）＋96
    ,000－200,000（附表編號9還款）－100,000（附表編號10還
    款）－50,000（附表編號12還款）＋100,000－100,000（附表
    編號14還款）＝1,661,000〕，積欠被上訴人之借款為137,000
    元（計算式：17,000＋120,000＋30,000－30,000（附表編號8
    還款）＝137,000），以上合計為1,798,000元（計算式：1,6
    61,000＋137,000＝1,798,000）。從而，被上訴人請求上訴人
    給付1,798,000元為有理由，逾前開範圍之請求，則為無理
    由。
  ㈦至上訴人辯稱被上訴人曾向其母親表示伊所積欠之債務為50
    萬元云云，並舉上訴人之母親陳春霞與被上訴人之對話紀錄
    為憑（見原審卷第144頁）；被上訴人則稱因當初兩造講好
    ，希望先由上訴人母親償還50萬元，所以伊才會向上訴人母
    親表示上訴人欠款50萬元，然實際欠款金額並非50萬元等語
    （見原審卷第150頁）。查，上訴人迄至107年7月底止，共
    積欠被上訴人1,798,000元等情，已如前述，再參以原證20
    兩造間之LINE對話中，被上訴人曾向上訴人表示「妳媽媽問
    我有借據嗎？」，上訴人回覆「就說沒有」等語（見原審卷
    第110頁），則被上訴人稱因當初兩造講好，希望先由上訴
    人母親償還50萬元，所以伊才會向上訴人母親表示上訴人欠
    款50萬元等語，尚非無稽；上訴人舉被上訴人與上訴人母親
    之LINE對話紀錄，抗辯稱被上訴人曾向其母親表示欠款金額
    為50萬元云云，並無可採。
六、末按借用人應於約定期限內，返還與借用物種類、品質、數
    量相同之物，未定返還期限者，借用人得隨時返還，貸與人
    亦得定1個月以上之相當期限，催告返還。民法第478條定有
    明文。遲延之債務，以支付金錢為標的者，債權人得請求依
    法定利率計算之遲延利息。民法第233條第1項前段亦有規定
    。查，本件被上訴人請求上訴人給付投注運動彩券之買賣價
    金及借款合計1,798,000元，並以具狀日期為108年1月19日
    民事補充理由三狀繕本之送達為催告返還借款及買賣價金之
    意思表示，而前開書狀係於108年1月21日送達上訴人之情，
    為上訴人所自承（見原審卷第129頁）。是被上訴人請求上
    訴人給付自108年2月22日起至清償日止，按週年利率5％計算
    之利息，為有理由，應予准許。
七、綜上所述，被上訴人依民法第367條、第478條之規定，請求
    上訴人給付1,798,000元，及自108年2月22日起至清償日止
    ，按週年利率5％計算之利息部分，洵屬有據，應予准許；逾
    此部分之請求，為無理由，應予駁回。從而，原審就超過上
    開應予准許部分，為上訴人敗訴之判決，並就此部分為准免
    假執行之宣告，尚有未洽，上訴意旨指摘原判決此部分不當
    ，求予廢棄改判，為有理由，爰由本院廢棄改判如主文第2
    項所示。至上開應准許部分，原審為上訴人敗訴之判決，並
    就該部分為准免假執行之宣告，核無不合。上訴人仍執陳詞
    ，指摘原判決此部分不當，求予廢棄改判，為無理由，應駁
    回其上訴。
八、本件事證已臻明確，兩造其餘之攻擊或防禦方法及所用之證
    據，經本院斟酌後，認為均不足以影響本判決之結果，爰不
    逐一論列，併此敘明。
九、據上論結，本件上訴為一部有理由、一部無理由，依民事訴
    訟法第450條、第449條第1項、第79條，判決如主文。
中　　華　　民　　國　 108　　年　　12　　月　　17　　日
                  民事第十庭    
                        審判長法  官  黃嘉烈
                              法  官  陳筱蓉
                              法  官  高明德 
正本係照原本作成。
被上訴人不得上訴。
上訴人如不服本判決，應於收受送達後20日內向本院提出上訴書
狀，其未表明上訴理由者，應於提出上訴後20日內向本院補提理
由書狀（均須按他造當事人之人數附繕本）上訴時應提出委任律
師或具有律師資格之人之委任狀；委任有律師資格者，另應附具
律師資格證書及釋明委任人與受任人有民事訴訟法第466條之1第
1項但書或第2項（詳附註）所定關係之釋明文書影本。如委任律
師提起上訴者，應一併繳納上訴審裁判費。
中　　華　　民　　國　 108　　年　　12　　月　　17　　日
                              書記官  郭彥琪
附註：
民事訴訟法第466條之1（第1項、第2項）：
對於第二審判決上訴，上訴人應委任律師為訴訟代理人。但上訴
人或其法定代理人具有律師資格者，不在此限。
上訴人之配偶、三親等內之血親、二親等內之姻親，或上訴人為
法人、中央或地方機關時，其所屬專任人員具有律師資格並經法
院認為適當者，亦得為第三審訴訟代理人。

附表      編號  兩造資金往來日期（民國107年）及金額（新臺幣：元）  被上訴人舉證 上訴人答辯  1                   2,191,500 原證8 否認  2 還款 5月7日                  -200,000 原證9 不記憶  3 運彩價金 5月13日                   96,000 原證10 承認  4 還款 5月13日                  -172,500  不記憶  5 借款 5月14日                   150,000 原證11 不記憶  6 運彩價金 5月15日                   96,000 原證12 承認  7 借款 5月17日                   30,000 原證13 否認  8 還款 5月18日                   -30,000  不記憶  9 還款 6月2日                  -200,000 原證14 不記憶  10 還款 6月6日                  -100,000 原證15 不記憶  11 借款 6月25日                   20,000 原證16 不記憶  12 還款 7月7日                   -50,000 原證17 不記憶  13 運彩價金 7月23日                   100,000 原證18 承認  14 還款 7月24日                  -100,000  不記憶  15 借款 7月27日                   17,000  承認  16 借款 7月28日                   120,000 原證19 承認